【裁判字號】    97,家簡,1
【裁判日期】    970411
【裁判案由】    分割遺產
【裁判全文】
臺灣雲林地方法院民事判決               97年度家簡字第1號
原      告  甲○○○
            壬○○
兼上列二人共同
訴訟代理人  癸○○    住高雄市.
上列三人共同
訴訟代理人  子○○    住高雄市.
被      告  辛○○    住高雄市.
                        號2樓.
            乙○○    住同上
            戊○○    住屏東縣.
                        2號
            丁○○    住高雄市.
            庚○○    住屏東縣.
            己○○    住同上
兼上列二人共同
法定代理人  丙○○    住同上
上列當事人間請求分割遺產事件，本院於民國97年3 月28日言詞
辯論終結，判決如下：
    主      文
被繼承人蔡清文之遺產應准予分割，分割方法如附表所示。
訴訟費用新臺幣仟貳佰元由兩造按繼承權之比例共同負擔。
    事實及理由
甲、程序事項：
    本件被告辛○○、乙○○、戊○○、丁○○、庚○○、己○○、丙○○，均經合法通知，未於最後言詞辯論期日到場，
    均核無民事訴訟法第386 條各款所列情形之一，爰依原告之
    聲請，由其一造辯論而為判決。
乙、實體事項：
一、原告主張：
（一）被繼承人蔡清文於民國（下同）87年8 月4 日死亡時留有
      如附表所示之土地5 筆（下稱系爭土地）為遺產，因其配
      偶蔡翁言死亡在先，又子女蔡輝雄、蔡庚壬、蔡玉芷亦均
      先於被繼承人死亡且絕嗣，故依法應由子女陳蔡芙蓉、甲○○○、癸○○及壬○○等4人繼承（每人應繼分為4分之
      1）。然其中陳蔡芙蓉之應繼分，因其於91年2月2日死亡
      ，故由其配偶辛○○及子女乙○○、戊○○、丁○○、陳
      盈如等5人再轉繼承（每人應繼分為20分之1）；又陳盈如
      於94年7月1日死亡，其應繼分亦應由配偶丙○○及子女庚○○、己○○等3人再轉繼承（每人應繼分為60分之1）。
（二）系爭土地業經辦理公同共有之繼承登記，被繼承人蔡清文
      並未以遺囑禁止繼承人分割遺產，且兩造亦未以契約禁止
      分割，故系爭土地並無不能分割之情形。惟兩造對系爭土
      地未能達成分割之協議，爰依法請求裁判分割遺產，分割
      方法如附表所示。
（三）並聲明：兩造公同共有之系爭土地准予分割，分割方式如
      附表所示；訴訟費用由兩造各按附表所示各共有人之應有
      部分比例負擔。
二、被告方面：被告辛○○、乙○○、戊○○、丁○○、庚○○
    、己○○、丙○○均未於言詞辯論期日到場，亦未提出任何
    書狀作何聲明或陳述。
丙、得心證之理由：
一、按繼承人有數人時，在分割遺產前，各繼承人對於遺產全部
    為公同共有；又繼承人得隨時請求分割遺產，但法律另有規
    定或契約另有訂定者，不在此限，民法第1151條、第1164條
    分別定有明文。次按公同共有物分割之方法，除法律另有規
    定外，應依關於共有物分割之規定；又共有物之分割，依共
    有人協議之方法行之，分割方法不能協議者，法院得依任何
    共有人之聲請，命為下列之分配：一以原物分配於各共有人
    ，二變賣共有物，以價金分配於各共有人，民法第830 條第
    2 項、第824 條第1 項、第2 項分別定有明文。末按法院裁
    判分割共有土地時，除因該土地內部分土地之使用目的不能
    分割（如為道路）或部分共有人仍願維持其共有關係，應就
    該部分土地不予分割或准該部分共有人成立新共有關係外，
    應將土地分配於各共有人單獨所有；共有物之分割，無論為
    原物分割或變價分割，原則上均應按應有部分之比例分配於
    各共有人（最高法院69年度台上字第1831號判例；91年度台
    上字第2087號判決意旨參照）。
二、原告主張之上開事實，業據提出戶籍謄本、繼承系統表、土
    地登記謄本、地籍圖謄本、遺產稅課稅資料參考清單及同意
    移轉證明書等件為證，堪信屬實。是遺產之公同共有係以遺
    產之分割為其終局目的，而以公同共有關係為暫時之存在，
    本件原告以遺產分割為由終止兩造間之公同共有關係，請求
    分割被繼承人蔡清文之遺產，自屬有據。又於分割共有物之
    訴訟，固以消滅全部共有關係為原則，然揆諸上開最高法院
    判例及判決意旨，既得經共有人陳明於分割後願成立新共有
    關係而維持共有，則法院於具體個案衡諸個案之遺產特殊性
    、當事人之意願、經濟效用及全體共有人之利益等主客觀情
    形，自宜審酌個案具體情形以為處理，並不受任何共有人聲
    明之拘束，亦非謂僅得以法定方式進行分割，為求個案之妥
    當性，實宜由法院本於自由裁量權判斷之。
三、原告訴請分割遺產，係就系爭土地為聲明分割；雖系爭土地
    上尚有建物1棟（面積為43．7平方公尺，被繼承人之持分為
    2 分之1），形式上亦屬遺產之一部分；然查該建物（老舊
    之房舍）既係築基於系爭土地上，經審酌上揭土地實際上並
    未經分割，亦無分管契約，原始土地所有人，乃至目前之共
    有人，均係沿襲祖先舊俗而實際占有使用；再依各土地共有
    人之持分比例，日後勢必要拆除此等老舊房屋，才能進行分
    割，可見已無再保存必要；況且該建物確屬為老舊之房舍，
    課稅現值僅有新臺幣（下同）7,700元，若要繼續使用，其
    所花費之維護費用，遠高於權利殘值，而無使用之價值；況
    且，若真要花費維修，由於系爭土地並未分割、分管，他共
    有人是否准許為了維修而變更使用之基地位置，亦有爭執，
    則本件原告陳明該建物無保留及分割之價值，應屬可信，自
    不宜再列為分割標的，併此敘明。
四、本件分割的最大可能性是將公同共有權利分割成分別共有：
（一）本件系爭土地不能依現物分割：
  １、兩造之權利目前為公同共有，但兩造權利之全部總和，僅
      占系爭土地之16分之1，而系爭土地除共有人兩造外，亦
      另有其他共有人存在（部分系爭標的之登記次序達43序列
       ）。
  ２、又本件兩造訴訟目的與問題爭點核心【僅在處理公同共有
      之關係】，故若要就系爭土地為現物分割，兩造之爭訟，
      勢必要牽連至其他土地之分別共有人，亦即兩造關於遺產
      分割之內部爭執，需將與兩造無遺產爭執之其他土地共有
      人同列為當事人，如此超越遺產繼承權人身分網絡之外，
      廣泛牽連無遺產關係之人，此時，本件訟爭，除有違定分
      止爭解決兩造訟爭問題之目的外，亦顯與訴訟經濟原則有
      違。
  ３、因之，本件系爭土地不應逕依現物分割。
（二）本件系爭土地不宜變價分割：
  １、兩造對系爭土地之目前之狀況為對【所有權之持分所有】
      保持公同共有，而非直接對系爭土地本身為公同共有，一
      如前述，並有土地登記謄本附卷可憑。
  ２、若將其權利即【持分】予以變賣而獲取變賣之價金，以價
      金分配，固然稱便；但因系爭土地要現物分割除有土地被
      實際細分之困境外，亦可推徵他人應買意願將會因上揭共
      有情狀而多所疑慮，則兩造之因繼承所得行使之權利何時
      才能實現，顯然難以預見。
（三）承上，法院就本件自不宜為現物或變價分割，可認本件分
      割的最大可能性是權利分割成分別共有。
（四）本件除原告等3人陳明願成立新的分別共有關係外，被告
      等雖均未表明願與其他共有人保持共有關係，惟本院審酌
      遺產之公同共有之狀態，若無特別情狀，本即具有以遺產
      之分割作為保障各繼承權人行使其權利之本質或終局目的
      性質。
（五）又公同共有關係之存在，亦不利於其他共有人利用土地，
      且不利於經濟效用，及總體經濟之發展。
（六）進而言之，將各繼承權人之權利分割成分別共有，對兩造
      雙方，非但無不利，亦有利於各權人自由處分其財產，本
      件自宜將系爭遺產予分割成分別共有，以維各繼承權人之
      利益。
五、綜上所述，本件原告之訴，為有理由，揆以首揭說明，應予
    以分割如主文所示。
六、末按分割共有物乃具非訟事件之性質，本院斟酌何種分割方
    法較能增進共有物之經濟效益，並兼顧兩造之利益，以決定
    適當之分割方法，不因何造起訴而有不同，故原告請求分割
    之訴雖有理由，惟關於訴訟費用負擔，自宜以共有人全體，
    各按兩造繼承權之比例共同負擔，附此敘明。
丁、據上論結，原告之訴為有理由，依民事訴訟法第78條、第80
    條之1、第85條第1 項但書、第2 項，判決如主文。
中    華    民    國    97    年    4     月    11    日
                  家事法庭  法  官  黃玉清
以上正本係照原本作成。
如對本判決上訴，應於判決送達後20日內向本院提出上訴狀。（
須附繕本）
中    華    民    國    97    年    4     月    11    日
                            書記官  鄭國銘
【附表】：蔡清文遺產之分割方式：
┌──┬───────────────┬─────────────────┬───┬────────┐
│編號│      系   爭   標   的       │        繼      承      人        │應繼分│權利分別共有    │
├──┼───────────────┼─┬───────────────┼───┼────────┤
│    │                              │１│甲○○○、壬○○、癸○○      │各1/4 │權利範圍各1/64  │
│    │雲林縣北港鎮○○○段93-19地號 ├─┼───────────────┼───┼────────┤
│ １ │面積：1013平方公尺            │２│辛○○、乙○○、戊○○、丁○○│各1/20│權利範圍各1/320 │
│    │權利範圍：16分之1             ├─┼───────────────┼───┼────────┤
│    │                              │３│丙○○、庚○○、己○○        │各1/60│權利範圍各1/960 │
├──┼───────────────┼─┼───────────────┼───┼────────┤
│    │                              │１│甲○○○、壬○○、癸○○      │各1/4 │權利範圍各1/64  │
│    │雲林縣北港鎮○○○段81-00地號 ├─┼───────────────┼───┼────────┤
│ ２ │面積：509平方公尺             │２│辛○○、乙○○、戊○○、丁○○│各1/20│權利範圍各1/320 │
│    │權利範圍：16分之1             ├─┼───────────────┼───┼────────┤
│    │                              │３│丙○○、庚○○、己○○        │各1/60│權利範圍各1/960 │
├──┼───────────────┼─┼───────────────┼───┼────────┤
│    │                              │１│甲○○○、壬○○、癸○○      │各1/4 │權利範圍各1/64  │
│    │雲林縣北港鎮○○○段81-01地號 ├─┼───────────────┼───┼────────┤
│ ３ │面積：187平方公尺             │２│辛○○、乙○○、戊○○、丁○○│各1/20│權利範圍各1/320 │
│    │權利範圍：16分之1             ├─┼───────────────┼───┼────────┤
│    │                              │３│丙○○、庚○○、己○○        │各1/60│權利範圍各1/960 │
├──┼───────────────┼─┼───────────────┼───┼────────┤
│    │                              │１│甲○○○、壬○○、癸○○      │各1/4 │權利範圍各1/64  │
│    │雲林縣北港鎮○○○段81-02地號 ├─┼───────────────┼───┼────────┤
│ ４ │面積：1151平方公尺            │２│辛○○、乙○○、戊○○、丁○○│各1/20│權利範圍各1/320 │
│    │權利範圍：16分之1             ├─┼───────────────┼───┼────────┤
│    │                              │３│丙○○、庚○○、己○○        │各1/60│權利範圍各1/960 │
├──┼───────────────┼─┼───────────────┼───┼────────┤
│    │                              │１│甲○○○、壬○○、癸○○      │各1/4 │權利範圍各1/64  │
│    │雲林縣北港鎮○○○段81-03地號 ├─┼───────────────┼───┼────────┤
│ ５ │面積：112平方公尺             │２│辛○○、乙○○、戊○○、丁○○│各1/20│權利範圍各1/320 │
│    │權利範圍：16分之1             ├─┼───────────────┼───┼────────┤
│    │                              │３│丙○○、庚○○、己○○        │各1/60│權利範圍各1/960 │
└──┴───────────────┴─┴───────────────┴───┴────────┘


司法院資訊處製作；財團法人民間司法改革基金會備份。
